臺灣士林地方法院民事判決　　　　　　 93年度重訴字第266號
原　　　告　丙○○
被　　　告　乙○○
訴訟代理人　李宗益律師
被　　　告　甲○○
上列當事人間清償債務事件，本院於94年3月22日言詞辯論終結
，判決如下：
    主  文
被告甲○○應給付原告新台幣柒佰零伍萬元及自民國八十八年十
月二十一日起至清償日止，按年息百分之五計算之利息。
原告其餘之訴駁回。
訴訟費用由被告甲○○負擔。
本判決於原告以新台幣貳佰拾伍萬元供擔保後，得假執行
。
原告其餘假執行之聲明駁回。
    事實及理由
壹、程序方面：
一、本件被告甲○○未於言詞辯論期日到場，核無民事訴訟法第
    386 條各款所列情形，爰依原告之聲請，由其一造辯論而為
    判決。
二、按「訴狀送達後，原告不得將原訴變更或追加他訴。但有下
    列各款情形之一者，不在此限：．．，2.請求之基礎事實同
    一者。3.擴張或減縮應受判決事項之聲明者。」民事訴訟法
    第255 條第1 項第2 款、第3 款定有明文。本件原告起訴時
    係依借貸之法律關係請求被告給付原告新台幣（以下同）
    0000000 元及自起訴狀繕本送達被告翌日起至清償日止，按
    年息5%計算之利息。嗣於本院93年11月23日言詞辯論期日將
    聲明減縮為請求被告給付705 萬元及自88年10月21日起至清
    償日止，按年息5%計算之利息。復於本院94年1 月4 日言詞
    辯論程序就被告乙○○部分追加依票據法第22條第4 項請求
    被告乙○○返還其所受之利益，因其請求之基礎事實均係本
    於被告甲○○向原告借款所生，核與上述民事訴訟法之規定
    相符，應予准許。
貳、實體方面：
一、原告主張：被告甲○○於84、5 年間以承作原告娘家房屋整
    修工程，需要資金周轉為由，陸續持被告乙○○所授權被告
    甲○○簽發之支票向原告借款，迄85年9 月30日止，被告甲
    ○○尚欠原告借款705 萬元未還。被告乙○○既同意被告甲
    ○○使用其支票，則應與被告甲○○共負借貸之責。又被告
    甲○○向原告所借用之現金均用以支付其以被告乙○○名義
    所簽發之支票票款，被告乙○○並未支付分文用以清償票款
    ，雖原告對被告乙○○之票據追索權已罹時效，惟被告乙○
    ○既因此獲有利益，依票據法第22條第4 項之規定，被告陳
    陳雄亦應將該利益返還予原告。爰依借貸及票據法利益償請
    求權之規定，請求被告給付等語。並聲明：(一)被告應給付原
    告705 萬元及自88年10月21日起至清償日止，按年息5%計算
    之利息；(二)原告願供擔保，請准宣告假執行。
二、被告乙○○則以：被告乙○○雖同意被告甲○○使用其支票
    ，但並未向原告借款，與原告間並無借貸之法律關係存在。
    又被告乙○○並未因同意被告甲○○使用其支票而獲得任何
    實質上之利益，原告依票據法第22條第4 項之規定請求被告
    乙○○返還所受之利益，亦無理由等語資為抗辯。並聲明：
    (一)原告之訴駁回；(二)如受不利之判決，願供擔保請准宣告免
    為假執行。
三、被告甲○○未於言詞辯論期日到場，亦未提出準備書狀作何
    聲明或陳述。
四、原告主張被告甲○○自84、5 年間起陸續持被告乙○○所授
    權被告甲○○簽發之支票向原告借款，迄85 年9月30日止，
    被告甲○○尚欠原告借款705 萬元未還之事實，有原告所提
    以被告乙○○為發票人，經被告甲○○背書之支票影本47張
    （詳本院卷第10頁至第17頁）及被告乙○○所提臺灣士林地
    方法院檢察署檢察官86年度偵字第7029號、臺灣板橋地方法
    院檢察署檢察官87年度偵字第2820號、87年度偵字第22779
    號不起訴處分書影本各1 份在卷可憑（詳本院卷第10頁至第
    17頁、第31頁至第35頁），且為被告所不爭執，應信為真實
    。
五、原告雖主張被告乙○○既同意被告甲○○使用其支票，則應
    與被告甲○○共負借貸之責云云，被告乙○○則否認有向原
    告借款之事實。按「當事人主張有利於己之事實者，就其事
    實有舉證之責任。」民事訴訟法第277 條前段定有明文。原
    告既主張被告乙○○與被告甲○○共同向其借款，則就該有
    利於原告之事實，自應負舉證證明之責。經查，被告乙○○
    雖自承授權被告甲○○使用其支票，因票據屬無因證券，依
    此僅能證明原告得依票據法之規定，就其所持有以被告乙○
    ○為發票人之支票對被告乙○○主張票據上之權利，尚難依
    此證明被告乙○○有向原告借款之事實，況依原告所述，向
    伊借款之人為被告甲○○，並非被告乙○○，則原告依僅得
    依借貸之法律關係向被告甲○○請求清償借款，而不得依借
    貸之關係向被告乙○○請求甚明。
六、按「票據上之債權，雖依本法因時效或手續之欠缺而消滅，
    執票人對於發票人或承兌人，於其所受利益之限度，得請求
    償還。」票據法第22條第4 項定有明文。而「票據債權因時
    效或手續之欠缺而消滅者，執票人對於發票人或承兌人於其
    所受利益之限度，固得請求償還，惟此項利得返還請求權之
    存在與否，依民法上之關係，發票人或承兌人實際是否受有
    利益，及其所受利益若干，應由為原告之執票人負舉證責任
    。」、「票據法第22條第4項所謂發票人或承兌人受票據之
    利益，係指基於票據之基本關係，而實際受財產上之利益而
    言。僅因其應行支出之票款得免支出，尚難謂為受利益。」
    （最高法院50年度台上字第2563號、58年度台上字第3713號
    判決參照）。原告另主張被告甲○○向伊所借之款項均用以
    支付以被告乙○○為發票人之支票票款，被告乙○○自己分
    文未付，而其所持有乙○○所簽發之支票均已罹消滅時效，
    認被告乙○○因此獲有利益，並依票據法第22條第4 項之規
    定請求被告乙○○償還其利得云云，被告乙○○則否認因授
    權被告甲○○簽發支票而獲得何等實質利益。原告雖請求調
    閱被告乙○○於新莊市農會所開立之00000000000000號甲存
    帳戶自85年6 月間起至同年12月止往來現金軋票入戶存款明
    細及到期支票交換兌付明細為證（詳本院卷第80頁至第116
    頁）。惟依上開資料，尚難遽認所有存入該支票帳戶之資金
    全屬被告甲○○向原告借貸所得，且縱被告乙○○並未以自
    有資金存入上開支票帳戶，揆諸前揭最高法院之判決意旨所
    示，亦不得僅因被告乙○○應行支出之票款得免支出，即認
    已受有利益。原告既未能舉證證明被告乙○○確實獲有何等
    利益，其依票據法第22條第4 項之規定，請求被告乙○○償
    還其利得，亦無足取。
七、次按「稱消費借貸者，謂當事人一方移轉金錢或其他代替物
    之所有權於他方，而約定他方以種類、品質、數量相同之物
    返還之契約。」、「給付有確定期限者，債務人自期限屆滿
    時起，負遲延責任。」、「遲延之債務，以支付金錢為標的
    者，債權人得請求依法定利率計算之遲延利息。」、「應付
    利息之債務，其利率未經約定，亦無法律可據者，週年利率
    為5%。」民法第229 條第1 項、第233 條第1 項前段、第20
    3 條定有明文。被告甲○○交付予原告之支票均載明發票日
    ，足證原告與被告甲○○間有以該支票發票日為借貸清償日
    之約定，依原告所提上開支票之最後發票日為85年11月4 日
    ，故原告依借貸之法律關係，請求被告甲○○給付705 萬元
    ，及自88年10月21日起（起訴前5 年）至清償日止，按年息
    5%計算之利息部分為有理由，應予准許，其逾此部分之請求
    為無理由，應予駁回。
八、原告陳明願供擔保，聲請宣告假執行，經核原告勝訴部分，
    合於法律規定，爰酌定相當之擔保金額宣告之；原告其餘假
    執行之聲請，因訴之駁回而失所依據，不予准許。
九、訴訟費用負擔之依據：民事訴訟法第79條。
中　　華　　民　　國　　94　　年　　4 　　月　　12　　日
                  民事第一庭  法  官  許永煌
以上正本證明與原本無異。
如對本判決上訴須於判決送達後20日內向本院提出上訴狀。
中　　華　　民　　國　　94　　年　　4 　　月　　13　　日
                              書記官  蔡永光
